最高法院刑事判決　　　　　　九十六年度台上字第六九八二號
上　訴　人　甲○○○
上列上訴人因偽造有價證券案件，不服台灣高等法院高雄分院中
華民國九十六年七月十日第二審判決（九十六年度上訴字第一一
二六號，起訴案號：台灣高雄地方法院檢察署九十五年度偵字第
三二二０九號），提起上訴，本院判決如下：
    主  文
上訴駁回。
    理  由
本件原判決認定上訴人甲○○○與許鶴齡係母、子關係。上訴人
前因需款孔急，透過許張新崎介紹，於民國九十四年十一月十日
（起訴書誤載為九十五年四月十日）向張李迎借款新台幣（下同
）一百萬元（起訴書誤植為二百萬元），上訴人並與張李迎約定
如未能於九十四年十二月九日以前還款，應提供房屋土地設定抵
押權登記予張李迎，許張新崎則應張李迎之要求而擔任該筆借款
之連帶保證人，嗣上訴人屆期未能如期還款，且所提供欲設定抵
押權之房屋土地經查詢已有抵押權設定登記，張李迎乃要求連帶
保證人許張新崎代為還款；許張新崎則於代為清償後，要求上訴
人簽發本票作為付款之擔保，詎上訴人竟意圖供行使之用，而偽
造本票之概括犯意，未經其子許鶴齡同意，先於九十五年四月十
日，在高雄縣大社鄉○○路三五五號住處，偽造許鶴齡署押，接
續擅自以許鶴齡名義簽發如附表編號1、2所示之本票（其票號、
發票人、發票日、受款人及面額，詳如附表編號1、2所示），並
盜蓋許鶴齡之前與其同住期間留存之印章之印文於該本票上，而
交付許張新崎以供還款擔保之用。嗣許張新崎於九十五年四月二
十五日去世，許張新崎之女許瓊櫻向上訴人催討該筆欠款，上訴
人因無現款可還，再承同上之概括犯意，未經許鶴齡同意，於九
十五年四月二十六日，在其高雄縣大社鄉○○路三五五號住處，
偽造許鶴齡署押，並盜蓋上開印文為共同發票人擅自簽發如附表
編號3 所示之本票（其票號、發票人、發票日、受款人及面額，
詳如附表編號3所示），交付許瓊櫻欲換回附表編號 1、2所示之
本票，惟許瓊櫻則因故未返還。嗣因上開本票屆期均不獲兌現，
許瓊櫻提出告訴，許鶴齡始悉上情等情。係以上訴人坦承未經許
鶴齡同意而擅自以其名義簽發如附表所示三張本票之事實，證人
許鶴齡在第一審證述：附表所示之三張本票，都是上訴人沒有經
過我同意而擅自簽發的，其上的印章則是我之前放在家裡沒有帶
走的等語，此外，並有如附表所示之本票影本三張可佐。足認上
訴人確有偽造如附表所示之三張本票犯行。上訴人簽發附表編號
3所示本票時，許瓊櫻已持有附表編號 1、2所示之本票，而該二
張本票之發票人即係許鶴齡，衡情許瓊櫻應無再行強迫上訴人以
許鶴齡名義簽發附表編號3 所示本票之必要。又公訴意旨雖認上
訴人係於九十五年四月十日簽發如附表所示之三張本票向張李迎
借款二百萬元，惟上訴人僅於九十四年十一月十日向張李迎借款
一百萬元，且借款當時只有書立借據，並未簽發任何本票，業經
證人張李迎及張美霞陳明在卷，並有借據可參，足認上訴人僅有
於九十四年十一月十日向張李迎借款一百萬元。附表編號 1、2
所示本票係上訴人應許張新崎之要求，而於九十五年四月十日所
簽發供擔保，為上訴人所陳明，足見該二張本票並非於向張李迎
借款時簽發。附表編號3 所示本票則係於九十五年四月二十六日
簽發，為上訴人及證人許瓊櫻所陳明，足見附表編號3 所示之本
票亦非於向張李迎借款時簽發。綜上所述，上訴人確有未經許鶴
齡同意或授權，意圖供行使之用，而偽造附表編號1、2發票人為
許鶴齡之本票；編號3 共同發票人為許鶴齡之本票進而行使之行
為，事證明確。已敘明所憑之證據及認定之理由。並以上訴人所
辯：附表編號3 所示之本票係許瓊櫻逼我簽許鶴齡的名義云云，
不足採信。至於證人許瓊櫻雖陳稱：附表編號3 所示本票，上訴
人簽發之目的係在擔保上訴人積欠許張新崎之另一筆一百萬元債
務，而與張李迎之債務無關。經審酌：附表編號3 所示本票之受
款人係李迎，有該本票可參，果上訴人簽發之目的係在擔保上訴
人積欠許張新崎之另一筆一百萬元債務，何以其受款人為張李迎
，而非許張新崎或其繼承人。證人張李迎在審理中均證稱：只借
款給上訴人一次，其金額為一百萬元；其另陳明：本件在第一審
審理期間，告訴人許瓊櫻曾來找過我，要求我說上訴人向我借二
百萬元等語。果本件上訴人確有另行積欠許張新崎一百萬元，證
人許瓊櫻何須於臨訟時，要求證人張李迎作不實之陳述。證人許
瓊櫻在第一審審理中亦證稱：附表編號3 所示本票係我母親許張
新崎死亡隔天，我們三個姊妹去找上訴人，上訴人說她身上沒有
錢，上訴人簽一張本票給我，叫我拿舊的本票跟她交換，叫我拿
簽發的一百萬元本票去向張李迎借款，但我沒有去借等語，足見
該本票應與上訴人另行積欠許張新崎之債務無關，否則，如該本
票係在於清償上訴人另行積欠許張新崎之債務，證人許瓊櫻何以
會稱上訴人要求以該本票再向張李迎借款？復參酌附表編號3 所
示之本票之發票日亦為九十五年四月十日，與附表編號1、2所示
之發票日相同，其金額為一百萬元，亦與上訴人之前向張李迎所
借之一百萬元相同，足見上訴人簽發附表編號3 所示之本票在於
換回附表編號1、2所示之本票無誤。亦已依據卷內資料詳予指駁
說明。核上訴人所為，係犯刑法第二百零一條第一項之意圖供行
使之用而偽造有價證券罪（原判決主文及據上論結欄記載正確，
雖原判決理由載為「第二百十條第一項」，但罪名無誤，條號明
顯係誤植）。上訴人盜用「許鶴齡」印章蓋用印文、偽造「許鶴
齡」之署押，為偽造有價證券之階段、部分行為；其偽造有價證
券後進而行使，其行使之低度行為，為其偽造之高度行為所吸收
，均不另論罪。上訴人就編號1、2本票係於密接時間內一次接續
偽造而成，仍僅論以一偽造有價證券罪。又上訴人就編號1、2本
票、及編號3 本票先後二次偽造有價證券之行為，犯意相同、手
段同一、時間緊接，所犯為構成要件相同之罪名，顯係基於概括
犯意反覆為之，應依修正施行前刑法第五十六條連續犯之規定論
以一罪，並依法加重其刑。又上訴人行為後，刑法已於九十四年
二月二日修正公布，九十五年七月一日施行；其中刑法第五十六
條關於連續犯之規定已經刪除，本件如適用連續犯規定，上訴人
之多次犯罪行為，係以一罪論；如依修正後規定，則係數罪併罰
，可見修正後規定顯然對上訴人不利，是本件依修正後刑法第二
條第一項前段規定，仍應適用有利於上訴人之行為時法律，即仍
有連續犯之適用，附此敘明。因而撤銷第一審判決，適用刑法第
二條第一項前段、第二百零一條第一項、第二百零五條，修正前
刑法第五十六條，並審酌上訴人明知其未得許鶴齡之同意或授權
，竟思利用其持有許鶴齡印章之機會，偽造本票後行使以獲取不
法利益，侵害被害人財產權，且害及有價證券之交易安全，事後
飾詞否認部分犯行，其前此尚無前科紀錄，有台灣高等法院被告
前案紀錄表在卷足參，及上訴人與許鶴齡係母子關係等一切情狀
，堪認素行尚可等犯罪一切情狀，量處上訴人有期徒刑三年二月
。如附表所示之偽造本票三紙（現於許瓊櫻持有中），雖未扣案
，惟既屬偽造之有價證券，依刑法第二百零五條規定，不問屬於
犯人即上訴人與否，併應諭知均沒收之（編號3 所示本票，關於
上訴人為共同發票人部分，係真正，依法不得宣告沒收），至於
其上偽造「許鶴齡」之署押既隨同本票宣告沒收，自不另重複宣
告沒收。次按證據之憑信力如何，事實審法院依自由心證之原則
，本有斟酌取捨之權，苟其取捨，不違背經驗法則或論理法則，
不得任意指為違法。原判決對於上訴人有關犯罪之證據，已盡其
調查之能事，而其論處罪刑，復已詳敘其所憑之證據及認定之理
由，所為論敘亦與卷內證據資料悉相符合，其證據之取捨與證據
證明力判斷職權之行使，以及量定刑度之理由說明，暨法則適用
之論敘，亦均無違背證據法則與實定法則。上訴意旨，仍執前詞
，推諉部分刑責，任意指摘原判決採證違背經驗法則、職權調查
未盡云云，並非足取。本件上訴無理由，應予駁回。
據上論結，應依刑事訴訟法第三百九十六條第一項，判決如主文。
中　　華　　民　　國　九十六　年　 十二 　月    七    日
                      最高法院刑事第九庭
                          審判長法官  洪　清　江
                                法官  石　木　欽
                                法官  李　伯　道
                                法官  韓　金　秀
                                法官  陳　晴　教
      本件正本證明與原本無異
                                      書  記  官
中　　華　　民　　國　九十六　年　 十二 　月　 十四 　日
                                                    m
附表：
┌──┬──┬───┬────┬────┬───┬───┬───────┐
│編號│種類│票  號│發票人  │票載發票│受款人│面額，│備          註│
│    │    │      │        │日      │      │新台幣│              │
├──┼──┼───┼────┼────┼───┼───┼───────┤
│01  │本票│287949│許鶴齡  │95年4 月│李迎  │50萬元│              │
│    │    │      │        │10日    │      │      │              │
├──┼──┼───┼────┼────┼───┼───┼───────┤
│02  │本票│287950│許鶴齡  │95年4 月│李迎  │50萬元│              │
│    │    │      │        │10日    │      │      │              │
├──┼──┼───┼────┼────┼───┼───┼───────┤
│03  │本票│657276│許鶴齡、│95年4 月│李迎  │100 萬│除甲○○○為共│
│    │    │      │甲○○○│10日    │      │元    │同發票人部分外│
│    │    │      │        │        │      │      │，應予沒收。  │
└──┴──┴───┴────┴────┴───┴───┴───────┘
附錄：
刑法第二百零一條第一項
意圖供行使之用，而偽造、變造公債票、公司股票或其他有價證
券者，處三年以上十年以下有期徒刑，得併科三千元以下罰金。
